最高法院民事判決　　　　　　　　　　　　　　　九十一年度台上字第一九二二號
　　上　訴　人　長榮運輸股份有限公司
　　法定代理人　林　漏　枝
　　上　訴　人　戊　○　○
　　共　　　同
　　訴訟代理人　金　輔
　　被 上訴 人　甲 ○○ ○.
　　　　　　　　丁 ○○ ○
　　　　　　　　丙 ○○ ○
　　　　　　　　乙 ○○ ○
　　　　　　　　山田子
　　　　　　　　　　　　　　.
右當事人間請求損害賠償事件，上訴人對於台灣高等法院台南分院中華民國九十年一
月九日第二審判決（八十八年度重上字第八七號），提起上訴，本院判決如左：
    主  文
原判決關於命上訴人再為連帶給付及駁回其其餘上訴，暨該訴訟費用部分均廢棄，發
回台灣高等法院台南分院。
    理  由
本件被上訴人主張：上訴人戊○○係上訴人長榮運輸股份有限公司（下稱長榮運輸公
司）所僱用之司機，於民國八十六年一月二十七日十六時五十分許，駕駛聯結車，沿
中山高速公路由南向北往台北方向行駛，適訴外人山田勝賢所搭乘由訴外人黃詠舜駕
駛之ＹＱ｜四七九號營業小客車，追撞在其前方煞閃掉落物而停車之由訴外人陳春敏
駕駛之大貨車，上訴人戊○○因未保持安全距離，撞及訴外人山田勝賢所搭乘之營業
小客車，致訴外人山田勝賢因多發性損傷合併內出血、頭腦腹背多發性挫傷及壓砸傷
等傷害而死亡。被上訴人山田子係訴外人山田勝賢之配偶，為其支出醫療費用新
台幣（下同）九千一百二十六元及訴外人山田勝賢死亡後，又支出喪葬費九十二萬五
千七百五十元。被上訴人丙○○○係訴外人山田勝賢之母親，訴外人山田勝賢對其負
有扶養義務，每年以親屬寬減額十二萬元計算（即日本國綜合所得稅扶養父母寬減額
日幣四十八萬元，依匯率四比一換算），自得請求按年十二萬元給付至死亡時之扶養
費。其餘被上訴人乙○○○、丁○○○、甲○○○則為訴外人山田勝賢之子女，被上
訴人亦得請求上訴人戊○○賠償其精神上之損害。上訴人長榮運輸公司為戊○○之僱
用人，應與之負連帶賠償責任等情。爰求為命上訴人連帶給付：(一)被上訴人丙○○○
二百萬元；並自八十六年一月二十七日起至被上訴人丙○○○死亡時止，按年連帶給
付被上訴人丙○○○十二萬元；(二)被上訴人山田子二百九十三萬四千八百七十六
元，(三)被上訴人乙○○○二百萬元、丁○○○、甲○○○各一百二十萬元各本息之判
決（被上訴人原起訴請求上訴人連帶給付：(一)被上訴人丙○○○三百萬元；並自八十
六年一月二十七日起至被上訴人丙○○○死亡時止，按年連帶給付被上訴人丙○○○
十二萬元；(二)被上訴人山田子三百九十三萬五千六百零一元；(三)被上訴人乙○○
○三百萬元、丁○○○、甲○○○各二百萬元，各本息。第一審判命上訴人連帶給付
：(一)被上訴人丙○○○七十萬元本息，並自民國八十六年一月二十七日起至被上訴人
丙○○○死亡時止，按年連帶給付三萬元。(二)被上訴人山田子一百六十三萬四千
八百七十六元本息；(三)被上訴人乙○○○、丁○○○、甲○○○各四十萬元本息，而
駁回被上訴人丙○○○等五人其餘之請求。上訴人就其敗訴部分聲明不服，被上訴人
就其敗訴判決部分聲明不服，請求上訴人再連帶給付：(一)被上訴人丙○○○一百三十
萬元本息，並自民國八十六年一月二十七日起至被上訴人丙○○○死亡時止，按年連
帶給付九萬元；(二)連帶給付被上訴人山田子一百三十萬元本息；(三)連帶給付被上
訴人乙○○○一百六十萬元本息、丁○○○、甲○○○各八十萬元本息。原審就第一
審駁回被上訴人山田子、丙○○○、乙○○○、丁○○○、甲○○○其中請求上
訴人再連帶給付：(一)山田子本金七萬二千五百六十二元計算之利息；(二)丙○○○
二十萬元本息；(三)乙○○○、丁○○○、甲○○○各三十萬元本息部分，予以廢棄，
改判如上開被上訴人之所聲明，其餘部分駁回上開被上訴人之上訴。就第一審命上訴
人連帶給付被上訴人山田子超過一百六十一萬五千九百五十六元本息部分予以廢
棄，駁回被上訴人山田子該部分之訴，及維持第一審所為其餘上訴人敗訴之判決
，駁回其上訴，上訴人就其敗訴部分聲明不服；被上訴人就其敗訴部分則未聲明不服
）。
上訴人則以：上訴人戊○○肇事當時並未超速，並依規定行駛，無違規情事，且當時
第一部車因路上掉落物而緊急煞車，距離突然縮短而來不及煞車，尚難認上訴人戊○
○未保持安全間距，是以上訴人戊○○並無任何過失可言。又縱認上訴人戊○○對於
訴外人山田勝賢死亡之原因有過失，然訴外人山田勝賢所搭乘之計程車司機訴外人黃
詠舜，於本件車禍事件中駕車亦未保持安全距離，則該計程車司機亦有過失，其既為
訴外人山田勝賢之使用人，依最高法院七十四年台上字第一一七０號判例及民法第二
百十七條第一項規定，有過失相抵原則之適用，請斟酌雙方原因力之強弱及過失輕重
，減輕上訴人之賠償金額或免除之等語。資為抗辯。
原判決將第一審所為命上訴人連帶給付部分之判決，就其中關於命上訴人連帶給付被
上訴人山田子超過一百六十一萬五千九百五十六元本息部分予以廢棄，改判駁回
被上訴人山田子該部分之訴，其餘部分予以維持，駁回上訴人之其餘上訴；將第
一審所為被上訴人敗訴判決部分，就其中關於駁回被上訴人(一)山田子請求上訴人
再連帶給付以本金七萬二千五百六十二元計算利息，(二)被上訴人丙○○○請求上訴人
再連帶給付二十萬元本息，(三)被上訴人乙○○○、丁○○○、甲○○○請求上訴人再
連帶給付各三十萬元本息部分予以廢棄，改判命上訴人再為連帶給付，其餘部分予以
維持，駁回被上訴人山田子、丙○○○、乙○○○、丁○○○、甲○○○其餘上
訴，無非以：查，本件被上訴人主張事實，有道路交通事故調查表、現場圖及現場照
片等件附於上訴人戊○○過失致死之刑事偵查卷可稽，並為上訴人戊○○所不爭執。
而訴外人山田勝賢因本件車禍，致受有多發性損傷合併內出血、頭腦腹背多發性挫傷
及壓砸傷等傷害而死亡之事實，亦經台灣台南地方法院檢察署檢察官督同法醫師相驗
明確，有相驗屍體證明書、驗斷書及勘驗筆錄附於上開刑事偵查卷可稽。是被上訴人
主張訴外人山田勝賢與上訴人戊○○於上揭時地發生車禍，而訴外人山田勝賢因本件
車禍死亡之事實，堪可信為真實。又查，上訴人戊○○於刑事第一審法院審理時，即
自認：肇事時伊車與前車保持距離大約為三十公尺餘，當時車速約八十公里餘等語。
足徵上訴人戊○○於肇事當時並未依高速公路交通管制規則第六條之規定，保持適當
安全距離，已甚明確。又依高速公路交通管制規定第六條之規定，兩車間之行車安全
距離，大型車在正常天候狀況下，如時速為八十公里及九十公里時，行車最小安全距
離分別為六十公尺及七十公尺，並以上訴人戊○○所自認之車速八十七公里，依內插
法換算所得之安全間距亦尚須六十七公尺，惟依現場所遺留之煞車痕之距離卻僅有三
十三點三公尺，有道路交通事故調查報告可稽，與前揭應維持之安全間距相比較相差
甚遠，並參以上訴人戊○○身為職業駕駛人，對高速公路之交通規則及駕駛知識更應
有正確認知，且對於交通狀況之反應應有更高之注意義務，竟僅保持三十餘公尺之距
離，足證上訴人戊○○肇事當時，顯有未保持安全間距之過失，以致造成本件車禍之
發生甚明。至高速公路交通管制規則第十四條第一項及同規則第十五條規定，雖對於
高速公路車道上不准有停止形態之任何道路障礙情形作出規定，然本件事出突發狀況
，已不及為任何處置，倘上訴人戊○○駕車注意保持安全間距，並非不能預防事件之
發生。尚難以道路有障礙未排除，遽免其任何民刑事責任。另查，依證人即本件車禍
發生適在附近值勤之警員蘇樹福於前開刑事案件檢察官偵查中證言觀之，可見當時所
有肇事車輛除訴外人魏茂燕所駕駛之ＫＪ｜一五一號聯結車於外側車道外，其餘車輛
均行駛於同一之內側車道，則上訴人戊○○所駕駛之ＫＪ｜一五七號營業貨櫃曳引車
，係屬大型車輛，其行駛於內線車道，亦有違反高速公路交通管制第八條第三款之規
定，以致形成近距離之車隊，均在同一內車道行駛，因第一輛訴外人陳春敏車為閃避
前車掉落之棧板，減速欲變換車道被訴外人黃詠舜追撞，訴外人黃詠舜車減速即先後
被訴外人張志雄、尤仁智之車輛及上訴人戊○○聯結車追撞，並被聯結車推擠出內車
道後，復被聯結車騎上車體，造成本件連環車禍之發生，是上訴人戊○○就本件車輛
亦有上述之過失至明。復依肇事現場圖及照片所示，訴外人山田勝賢所搭乘之計程車
其後座被向前擠出，而前座仍有相當之空間，顯示後座乘客有被嚴重向前擠壓之情形
，足見訴外人山田勝賢所搭乘之計程車，亦經上訴人戊○○聯結車自後方強力撞擊已
明。又參以上訴人戊○○自承當時之行車時速為八十七公里降至二十二公里煞車停止
，而現場所遺之煞車痕跡之距離為三十三點三公尺，是以戊○○當時係以二十二公里
之速率加上其聯結車三十四公噸之總重量撞上訴外人山田勝賢所搭乘之計程車，其速
率雖不高，但是動能甚大，益徵上訴人所辯：上訴人戊○○之聯結車僅係輕微接觸訴
外人山田勝賢所搭乘之計程車云云，實無足取。又台灣省台南區車輛行車事故鑑定委
員會於鑑定意見第四部分，雖謂訴外人黃詠舜所駕計程車車尾藍色油漆痕與張志雄大
貨車車頭油漆合，則張志雄駕駛大貨車，未保持安全距離，為肇事原因，而訴外人
黃詠舜無肇事因素等語，僅在敘明該二車間之關係，由道路交通事故調查報告現場圖
所示，上訴人戊○○所駕駛之聯結車已撞及並騎上黃詠舜所駕駛之計程車，至訴外人
張志雄所駕駛大貨車是否追撞訴外人黃詠舜所駕駛之計程車，乃是否共同造成損害之
原因，並不影響上訴人戊○○肇事之責任。本件車禍發生後，刑事案件審理中，並經
分別送請台灣省台南區車禍行車事故鑑定委員會鑑定，及經台灣省車輛行車事故覆議
鑑定委員會覆議結果均認為：上訴人戊○○駕駛半聯結車，未保持安全距離，為肇事
原因，此分別有各該委員會南鑑字第八六０三一０號及交覆字第八六０七０八號鑑定
意見可憑。復經刑事案件審理時，由台灣高等法院台南分院刑事庭囑託財團法人成大
研究基金會，綜合肇事現場圖、事故車輛之刮擦痕跡、路型資料及照片等相關資料鑑
定後，就肇事原因與責任予以分析，亦認同前述鑑定結果，並認為：本件車禍撞擊過
程應是：訴外人陳春敏等車輛形成車隊在高速公路內側車道行駛，陳車為閃避前車掉
落之棧板，減速欲變換車道被訴外人黃詠舜追撞，訴外人黃詠舜車減速即先後被訴外
人張志雄及上訴人戊○○聯結車追撞，並被聯結車推擠出內車道後，復被聯結車騎上
車體，車體因而減速並停止。而就肇事責任之認定則為：上訴人戊○○身為職業駕駛
人，在高速公路行駛，違規行駛於內側車道，又未能保持安全距離，對本件車禍的結
果具有「相當因果關係」，因此必須為自己追撞前車及其所衍生的責任負完全責任，
即本件連環車禍之主要肇事責任在於上訴人戊○○等情綦詳，亦有該基金會八十七年
十二月三日（八七）成大研基建字第一一七七號鑑定之分析報告書附於台灣高等法院
台南分院八十七年度交上訴字第八０七號刑事卷可參。又上訴人戊○○因本件車禍被
訴業務上過失致死罪，亦經台灣台南地方法院以八十六年度交訴字第二九七號刑事判
決及台灣高等法院台南分院八十七年度交上訴字第八０七號刑事判決，均認上訴人戊
○○於本件車禍事故中，未保持安全距離及違規行駛內側車道，為有過失，且其過失
行為與訴外人山田勝賢死亡間有因果關係存在，其過失致死之犯行應足認定，構成刑
法第二百七十六條第二項之業務過失致死罪而判處有期徒刑一年六月在案，此經調閱
上開刑事案件查明屬實。從而，上訴人戊○○之上開過失行為與訴外人山田勝賢之死
亡結果有相當因果關係，堪以認定。被上訴人主張上訴人戊○○不法之侵害，自應負
侵權行為損害賠償責任，於法洵屬有據。再查，本件車禍事故中，縱訴外人山田勝賢
所搭乘之計程車司機訴外人黃詠舜，於本件車禍之發生，亦為肇事原因之一，然訴外
人山田勝賢搭乘該車輛，係基於任意性而隨機選取，並未對於計程車司機個人有任何
監督關係或信任關係存在，雙方僅基於運送人及乘客間暫時且短期之運送契約而結合
。駕駛行為仍操控於運送人，乘客僅指示運送人其預計到達之目的地而已，至於對於
運送人之駕駛等行為則未予干涉，亦無從成立監督關係，是以駕駛人與乘客間之信任
關係不若民法第二百二十四條之代理人或使用人緊密，自難以臨時性之運送人解釋為
民法第二百二十四條之使用人，而認乘客就運送人之過失行為亦應分擔其過失責任。
況上訴人又未能舉證證明訴外人山田勝賢對訴外人黃詠舜駕駛計程車之行為有何不當
指示，致釀成本件車禍。是訴外人山田勝賢所搭乘之計程車司機黃詠舜就本件車禍縱
有過失，亦應認係與上訴人戊○○成立共同侵權行為，並無解於上訴人對被上訴人所
應負之侵權行為損害賠償責任，自不待言。茲本件上訴人戊○○係上訴人長榮運輸公
司之司機，為從事駕駛業務之人，竟於執行職務之時，未保持安全距離及違規行駛內
側車道，煞車不及撞擊訴外人黃詠舜所駕駛之營業計程車，導致車上乘客即訴外人山
田勝賢傷重不致死亡之事實，則上訴人戊○○依民法第一百八十四條第一項前段對於
訴外人山田勝賢之死亡負有損害賠償之責，而上訴人長榮運輸公司為上訴人戊○○之
僱用人，此為上訴人所不爭執，則依同法第一百八十八條第一項前段之規定，自應與
上訴人戊○○負連帶賠償責任。再按不法侵害他人致死者，對於支出殯葬費之人，亦
應負損害賠償責任；訴外人山田勝賢對於第三人負有法定扶養義務者，加害人對於該
第三人亦應負損害賠償責任；不法侵害他人致死者，訴外人山田勝賢之父、母、子女
及配偶雖非財產上之損害，亦得請求賠償相當之金額，民法第一百九十二條第一項、
第二項及第一百九十四條分別定有明文。茲就被上訴人分別請求之各項損害及其數額
是否允當，分別論述如下：醫療費部分：本件被上訴人山田子主張訴外人山田勝
賢因上訴人之過失行為，受有傷害，共支出醫療費九千一百二十六元，業據其提出財
團法人奇美醫院收費收據四紙為證，上訴人於第一審對此項支出亦不爭執。按夫妻互
負扶養之義務，依扶養權利人與扶養義務人間之特別關係，扶養義務人既已支出醫療
費用，扶養權利人之扶養需要已獲得滿足，應將其對加害人之損害賠償請求權讓與於
扶養義務人。是被上訴人山田工子請求上訴人應連帶給付醫療費九千一百二十六元
，洵屬正當，應予准許。殯葬費用部分：被上訴人山田子主張訴外人山田勝賢死
亡後，為其辦理喪葬事宜，支出之費用共計九十二萬五千七百五十元，其中六萬元部
分，乃在台灣火化所支出之費用；其餘部分係葬儀費用，共支出日幣三百四十六萬三
千元，按當時匯率一比四換算成新台幣八十六萬五千七百五十元等情，固據其提出日
本國（有）谷山葬祭悠善社所出具之領收證、請求書、收據、馬克西股份有限公司廣
告費請求書及全球禮儀企業公司陳南太出具之收據為證。惟除其中七十五萬六千八百
三十元應認係殯葬所必需支出，應予准許外，逾此部分之請求，為無理由，不應准許
。扶養費用部分：查被上訴人丙○○○主張其係訴外人山田勝賢之母親，訴外人山田
勝賢對其負有法定扶養義務，又依日本國綜合所得稅扶養父母寬減額為日幣四十八萬
元，若依匯率四比一換算，即新台幣十二萬元等情，據其提出戶籍登記簿謄本、日本
國鹿兒島市谷山支所出具之平成七、八年所得證明書暨所得稅申告檢討表為證。又被
上訴人丙○○○係九十二歲之高齡婦人，已不能從業而無何收入得以維持生活，且依
其所提出之訴外人山田勝賢生前之所得稅申告檢討表及所得證明書，乃列被上訴人丙
○○○為其受扶養親屬，並參以被上訴人丙○○○與訴外人山田勝賢生前即同屬一戶
籍而共同生活，益徵被上訴人丙○○○係倚賴其子女扶養，而不能自己維持生活。又
本件被上訴人丙○○○亦自認訴外人山田勝賢尚有兄弟三人等語，並有其提出之繼承
系統表及戶籍登記簿謄本可稽。是以扶養被上訴人丙○○○之義務，自應由訴外人山
田勝賢及其兄弟三人共四人平均負擔。又被上訴人丙○○○主張其扶養費，按每年依
日本國綜合所得稅扶養父母寬減額為日幣四十八萬元，有日本國所得稅申告檢討表可
憑，而依匯率四比一換算，即新台幣十二萬元計算，堪稱合理，惟依前揭民法第一千
一百十五條第三項之規定，被上訴人丙○○○對訴外人山田勝賢之扶養請求權即為四
分之一。從而，被上訴人丙○○○請求上訴人自八十六年一月二十七日（即訴外人山
田勝賢死亡後無法盡扶養義務之日）起至其死亡之時止，按年連帶給付其三萬元（即
十二萬元之四分之一）之扶養費用部分為有理由，應予准許，逾此部分，為無理由，
不予准許。非財產上損害部分，查，被上訴人丙○○○及被上訴人山田子分別為
訴外人山田勝賢之母親及配偶；被上訴人乙○○○、丁○○○、甲○○○為訴外人山
田勝賢之子女，訴外人山田勝賢因車禍致死，其等因上訴人之過失致訴外人山田勝賢
死亡，承受喪子、喪夫、喪父之人生至慟，自得請求上訴人連帶賠償相當金額之非財
產上損害。爰審酌訴外人山田勝賢為日本人，來台探視其親家，竟慘遭車禍客死異國
，被上訴人丙○○○已九十二歲高齡，並無何收入，被上訴人甲○○○於日本裝飾學
院（二年制）裝飾科畢業、被上訴人丁○○○於日本鹿兒島女子大學文學部人間關係
學科畢業、被上訴人乙○○○、山田子均任職山田銘木店，上訴人戊○○國小畢
業，業司機，月薪四萬餘元，其資力不豐、上訴人長榮運輸公司資本雄厚等情狀及兩
造之身分、地位及經濟狀況等一切情狀，認被上訴人丙○○○、山田子各請求九
十萬元及被上訴人乙○○○、丁○○○、甲○○○各請求七十萬元之精神慰撫金，核
屬相當，應予准許。逾此部分之請求，即非有據，不予准許。又按二人互負債務，而
其給付種類相同，並均屆清償期者，各得以其債務與他方之債務，互為抵銷，民法第
三百三十四條第一項定有明文。上訴人抗辯，上訴人長榮運輸公司於八十六年一月三
十一日曾先給付被上訴人山田工子慰問金五萬元，業據其提出收據一紙為證，為被
上訴人山田工子所不爭，則上訴人就此部分主張與其所負之賠償金額抵銷，自屬有
據，該慰問金應屬慰撫金性質，經抵銷被上訴人山田工子之慰撫金之金額後，被上
訴人山田工子得請求慰撫金之金額應為八十五萬元。綜上所述，被上訴人五人本於
侵權行為之法律關係，被上訴人山田子請求上訴人連帶給付一百六十一萬五千九
百五十六元本息（包括醫療費九千一百二十六元、喪葬費七十五萬六千八百三十元及
精神慰撫金八十五萬元）；被上訴人丙○○○請求上訴人連帶給付九十萬元本息，並
自八十六年一月二十七日起至丙○○○死亡時止，按年連帶給付三萬元；及被上訴人
乙○○○、丁○○○、甲○○○請求上訴人連帶給付各七十萬元本息，自屬正當，應
予准許等詞。為其判斷基礎。
按事實審法院關於審理訴訟方式，民事訴訟法係採直接審理主義，故除法律別有規定
外，法院須以其自行調查認識所得之訴訟資料為其判斷基礎，否則其判決即屬違背法
令。遍查全卷，原審並無調取本件刑事卷證，並命兩造就之為適當完全之辯論，即援
引刑事卷證資料為判決基礎，已欠允洽。且原審復謂上訴人戊○○因本件車禍，涉有
過失，經刑事判決以業務過失致死罪而判處有期徒刑一年六月在案，經調閱刑事案件
查明屬實，更與卷內資料不符，亦屬可議。又原審謂：夫妻互負扶養義務，是扶養義
務人既已支出醫療費用，扶養權利人之扶養需要已獲得滿足，應將其對加害人之損害
賠償請求權讓與於扶養義務人。從而，被上訴人山田子得請求上訴人連帶給付醫
療費九千一百二十六元云云，其所憑依據何在，未見原審於判決理由項下，予以說明
，殊有未洽。上訴論旨，指摘原判決關於其敗訴部分違背法令，求予廢棄，非無理由
。
據上論結，本件上訴為有理由。依民事訴訟法第四百七十七條第一項、第四百七十八
條第一項，判決如主文。
中      華      民      國    九十一    年      九      月     十九     日
                              最高法院民事第五庭
                                  審判長法官  朱  錦  娟
                                        法官  顏  南  全
                                        法官  蘇  達  志
                                        法官  許  澍  林
                                        法官  葉  勝  利
      右正本證明與原本無異
                                              書  記  官
中      華      民      國    九十一    年      十      月      三      日
